【裁判字號】    99,上易,230
【裁判日期】    991111
【裁判案由】    毀損
【裁判全文】
臺灣高等法院臺南分院刑事判決         99年度上易字第230號
上  訴  人  臺灣臺南地方法院檢察署檢察官
被      告  戊○○
輔  佐  人  丁○○
上列上訴人因被告毀損案件，不服臺灣臺南地方法院98年度簡上
字第387號中華民國99年3月4日第一審判決（起訴案號：臺灣臺
南地方法院檢察署98年度偵字第14860號），提起上訴，本院判
決如下：
    主  文
原判決撤銷。
戊○○無罪。
    理  由
壹、程序部分
一、按刑事訴訟法上「證據排除原則」，係指將具有證據價值，
    或真實之證據因取得程序之違法，而予以排除之法則。而私
    人之錄音、錄影之行為所取得之證據，應受刑法第315條之
    1與通訊保障及監察法之規範，私人違反此規範所取得之證
    據，固應予排除。惟依通訊保障及監察法第29條第3款之規
    定「監察者為通訊之一方或已得通訊之一方事先同意，而非
    出於不法目的者，不罰」，通訊之一方非出於不法目的之錄
    音，所取得之證據，即無證據排除原則之適用。又按監察他
    人之通訊，如係監察者為通訊之一方或已得通訊之一方事先
    同意，而非出於不法目的者，不罰。通訊保障及監察法第29
    條第3款規定至明。私人之錄音、錄影，如係監察者為通訊
    之一方或已得通訊之一方事先同意，又非出於不法目的者，
    既非法所不許，其錄音、錄影所存取之聲音、影像等內容，
    即難謂係違法取得之證據而排除其證據能力（最高法院94年
    台上字第716號、99年台上字第1648號判決參照）。本件告
    訴人丙○○裝設監視器之地方係大樓之公共空間，目的乃是
    為找出是否有人撕毀其張貼之春聯，則其私人裝設監視錄影
    設備之行為既非出於不法目的，依據上開最高法院判決意旨
    所示，自有證據能力。
二、再按被告以外之人於審判外之陳述雖不符刑事訴訟法第159
    條之1至第159條之4等4條之規定，而經當事人於審判程序同
    意作為證據，法院審酌該言詞陳述或書面陳述作成時之情況
    ，認為適當者，亦得為證據；當事人、代理人或辯護人於法
    院調查證據時，知有刑事訴訟法第159條第1項不得為證據之
    情形，而未於言詞辯論終結前聲明異議者，視為有前項之同
    意，同法第159條之5定有明文。本件檢察官及被告於本院準
    備程序及審理時對於本件判決所引用之書面及非書面等證據
    資料，均同意作為本案之證據（見本院卷第30、123頁），
    於本院逐一提示後，迄於言詞辯論終結前均未聲明異議，經
    審酌該等證據作成之情況，核無違法取證或其他瑕疵，認為
    以之作為本案之證據亦屬適當，自有證據能力。
貳、實體部分
一、公訴意旨略以：被告戊○○因垃圾處理問題，與丙○○時生
    齟齬，迨民國98年1月11日，丙○○將里長衡志明所贈送之
    「牛轉乾坤」之春聯3張，張貼於臺南市○區○○路2段192
    巷17號之1內電梯間、公告欄等處後，戊○○竟基於毀損器
    物之犯意，於翌日（即98年1月12日）上午6時30分許，將前
    址電梯間之上揭春聯1張撕毀；經丙○○以膠帶修復後，戊○○又於同年月14日17時30分許，以黑筆塗鴉在上揭甫修復
    之春聯上，致令不堪使用，足生損害於丙○○。嗣丙○○透
    過監視錄影器所攝始悉上情。因認被告戊○○涉犯刑法第35
    4條之毀損罪嫌云云。
二、按不能證明被告犯罪者，應諭知無罪之判決。又犯罪事實應
    依證據認定之，無證據不得認定犯罪事實，刑事訴訟法第30
    1條第1項、第154條第2項分別定有明文。再事實之認定，應
    憑證據，如未能發現相當證據，或證據不足以證明，自不能
    以推測或擬制之方法，以為裁判基礎；又所謂認定犯罪事實
    之證據，係指足以認定被告確有犯罪行為之積極證據而言，
    而認定犯罪事實所憑之證據，雖不以直接證據為限，間接證
    據亦包括在內，然而無論直接或間接證據，其為訴訟上之證
    明，須於通常一般人均不致有所懷疑，而得確信其為真實之
    程度，始得據之為有罪之認定，倘其證明尚未達到此一程度
    ，而有合理懷疑存在時，自應對被告為有利之認定，而為無
    罪判決之諭知。因此，檢察官對於起訴之犯罪事實，應負提
    出證據及說服之實質舉證責任。倘其所提出之證據，不足為
    被告有罪之積極證明，或其闡明之證明方法，無從說服法官
    以形成被告有罪之心證，基於無罪推定之原則，自應為被告
    無罪判決之諭知。且按認定犯罪事實應依證據，為刑事訴訟
    法所明定，故被告否認犯罪事實所持之辯解，縱屬不能成立
    ，仍非有積極證據足以證明其犯罪行為，不能遽為有罪之認
    定，復有最高法院40年台上字第86號、30年上字第1831號、
    76年台上字第4986號及30年上字第1831號判例意旨可資參照
    。另按「告訴人之告訴，係以使被告受刑事追訴為目的，其
    指訴是否與事實相符，仍應調查其他證據，以資審認，即須
    藉由補強證據之存在，以增強或擔保告訴人陳述之證明力，
    必被害人所述被害情形，無瑕疵可擊，且就其他方面調查，
    又與事實相符，始足據為有罪判決之基礎（最高法院87年度
    台上字第2176號、95年度台上字第6017號判決意旨參照）。
三、公訴人認被告戊○○涉犯刑法第354條之毀損罪嫌，無非以
    告訴人丙○○之指訴，證人衡志明之證詞及遭撕毀或亂塗之
    春聯照片6張為據。訊據被告堅決否認有何毀損犯行，辯稱
    ：伊沒有做毀損春聯的事，監視器只是拍到伊手指著春聯，
    並沒有塗鴉毀損動作等語。
四、經查：
  (一)按動產物權之讓與，非將動產交付，不生效力，民法第761
    條第1項前段定有明文。故一但讓與人交付受讓人動產，即
    發生動產所有權移轉之效力。查證人衡志明於偵查中證稱：
    「丙○○所張貼之春聯是陳文科議員與我一起印製，是贈送
    給里民自取，丙○○就說為何不在他們那裡張貼，我說貼在
    你們那邊也會常常被撕，我就說不然送你，你要貼就去貼，
    丙○○也有同意，就把春聯拿去張貼。」等語（見98核交23
    32號偵卷第56頁）。是證人衡志明既已將該春聯贈與並交付
    告訴人丙○○，因此，告訴人丙○○自已取得該春聯之所有
    權。之後告訴人雖將之張貼於1樓電梯之公共空間處，但告
    訴人係住於該棟大樓2樓處，距離並不甚遠，且亦無證據足
    認告訴人已拋棄所有權，是不得僅因告訴人張貼處屬公共空
    間即認其已喪失所有權，則告訴人丙○○自得本於春聯所有
    權人之身分提出本件告訴，合先敘明，
  (二)又查，被告是否撕毀告訴人所張貼之3張春聯？告訴人丙○○固到庭證稱其在樓梯間親眼看到被告撕毀春聯，並證稱甲○○、乙○○都有看到，伊看到撕毀電梯旁邊那張，另兩張
    伊沒看到云云（見本院卷第74-75頁、78頁）。惟證人甲○○僅證稱春聯是丙○○所張貼者，但其並不知道是何人撕毀
    等語（見本院卷第80-81頁）。而證人乙○○於警詢中證稱
    ：「我沒有目擊，但我有聽到撕紙張的聲音，而且當時丙○○先生有大叫，看到了、看到了，並且叫我（阿梅、阿梅，
    趕快來看，她又在破壞了），之後我就走過去看，當時有看
    到2名女子，走很快逃離現場，但我並沒有看到正面。」等
    語（見98他591號偵卷第9頁）；另於本院審理中則證稱伊沒
    有看到人，伊聽丙○○說是樓上的人撕的等語（見本院卷第
    85-86頁）。是證人甲○○、乙○○顯然均未看見是何人撕
    毀春聯。況且，告訴人雖證稱親眼看到被告撕毀春聯，但告
    訴人已證稱樓梯間在電梯側面的後面，要從樓梯間側面去看
    才看得到張貼在電梯間的春聯（見本院卷第78頁）；證人乙○○亦證稱在樓梯看不到貼春聯的地方（見本院卷第78頁）
    ，告訴人家住該棟大樓之2樓，春聯係張貼於1樓電梯間，則
    告訴人如何能看到撕毀春聯之人呢？此外，並無任何其他證
    據足資佐證被告有撕毀春聯之行為，職是，告訴人及證人之
    證言均尚不足作為不利被告之憑據。
  (三)至於被告是否於春聯上塗鴉乙節，被告雖承認於上揭時間有
    手指春聯的動作，惟否認有塗鴉動作云云。然經本院勘驗告
    訴人提出之98年1月14日17時33分許監視器所拍攝之影片，
    勘驗結果：98年1月14四日17時33分34秒，被告出現在畫面
    即電梯間前面，33分35秒到37秒，被告持筆狀物在電梯口的
    春聯上做塗寫的動作，33分38秒，將該筆狀物放回右外套口
    袋。33分50秒，做按電梯動作。34分12秒進入電梯離開現場
    。有本院勘驗筆錄及上開勘驗所擷取之畫面照片16幀可稽（
    見本院卷第78頁）。足證被告確有在告訴人所張貼之春聯上
    為塗鴉行為，致污損春聯通常之美觀效用。惟按「行為雖適
    合於犯罪構成要件之規定，但如無實質之違法性時，仍難成
    立犯罪。本件上訴人擅用他人之空白信紙1張，雖其行為適
    合刑法第335條第1項之侵占罪構成要件，但該信紙1張所值
    無幾，其侵害之法益及行為均極輕微，在一般社會倫理觀念
    上尚難認有科以刑罰之必要。且此項行為，不予追訴處罰，
    亦不違反社會共同生活之法律秩序，自得視為無實質之違法
    性，而不應繩之以法。」最高法院著有74年台上字第4225號
    判例可資參照。本件張貼於電梯口之春聯1張，乃里長與議
    員共同大量印製贈送里民張貼者，其價值顯然不高，且告訴
    人亦是無償取得者，是被告固於其上為塗鴉污損行為，但其
    侵害之法益及行為均極輕微，在一般社會倫理觀念上尚難認
    有科以刑罰之必要，參諸前開判例意旨，此項行為自得視為
    無實質之違法性，不予追訴處罰，亦不違反社會共同生活之
    法律秩序。
五、綜上所述，本院依公訴人所舉之證據就被告被訴撕毀春聯部
    分尚無法形成被告確有毀損告訴人財物之確信，此外，公訴
    人復未提出其他足資證明被告涉嫌此部分毀損犯罪之其他積
    極證據，以資證明被告有此犯行，揆諸前開說明，被告此部
    分之犯行當屬不能證明。至於被告塗鴉污損春聯行為，本院
    認被告侵害之法益及行為均極輕微，而無實質之違法性，故
    無追訴處罰必要。
六、撤銷原判決理由：
    本件被告被訴犯罪或不能證明，或欠缺實質違法性，已如前
    述，自應諭知無罪。原審未斟酌上情，遽認告訴人丙○○並
    未取得春聯之所有權，即非本件之直接被害人，乃無告訴權
    ，而諭知不受理判決，原判決認事用法容有未當。是檢察官
    上訴認被告應成立刑法毀損罪，因而指摘原判決不當，依前
    所述，雖無理由，惟原判決既有上開可議之處，即屬無可維
    持，自應由本院將原判決撤銷改判，另為被告無罪之諭知。
七、據上論斷，應依刑事訴訟法第369條第1項前段、第364條、
    第301條第1項，判決如主文。
本案經檢察官郭珍妮到庭執行職務。
中    華    民    國    99    年    11    月    11    日
                  刑事第四庭    審判長法  官  吳志誠
                                      法  官  吳森豐
                                      法  官  彭喜有
以上正本證明與原本無異。
不得上訴。
                                      書記官  黃子起
中    華    民    國    99    年    11    月    11    日

司法院資訊處製作；財團法人民間司法改革基金會備份。
